臺灣臺南地方法院民事判決
110年度簡上字第114號
上  訴  人  劉彥宏      
訴訟代理人  沈昌憲律師
被 上 訴人  文依玲      
訴訟代理人  吳勁昌律師
上列當事人間請求確認本票債權不存在事件，上訴人對民國110
年4月30日本院臺南簡易庭109年度南簡字第1512號第一審判決提
起上訴，本院於民國110年10月19日言詞辯論終結，判決如下：
    主      文
上訴駁回。
第二審訴訟費用由上訴人負擔。 
    事實及理由
一、本件被上訴人經合法通知，未於言詞辯論期日到場，核無民
    事訴訟法第386條所列各款情形，爰依上訴人聲請，由其一
    造辯論而為判決。
二、按確認法律關係之訴，非原告有即受確認判決之法律上利益
    者，不得提起，民事訴訟法第247條第1項前段定有明文。所
    謂即受確認判決之法律上利益，係指法律關係之存否不明確
    ，原告主觀上認其在法律上之地位有不妥之狀態存在，且此
    種不妥之狀態能以確認判決將之除去者而言。本件被上訴人
    持有附表所示本票（下稱系爭本票），向本院聲請裁定准予
    強制執行，經本院以109年度司票字第2654號裁定准予強制
    執行，而上訴人否認系爭本票債權存在，兩造就系爭本票債
    權存否發生爭執，致上訴人在法律上地位有受侵害之危險，
    則上訴人提起本件確認之訴即有確認利益，合先敘明。
三、上訴人即原告於原審起訴主張：上訴人因工作認識楊姓友人
    ，楊姓友人於民國108年7月間帶上訴人至被上訴人處，被上
    訴人提及一投資方案，並表示願出借新臺幣(下同)100萬元
    給上訴人作為投資款，上訴人乃簽發未書寫「簽發日期」之
    系爭本票交付被上訴人，約定投資計畫確定後再由上訴人填
    寫發票日期，惟事後被上訴人並未交付100萬元借款，上訴
    人亦未於爭本票填寫發票日。詎109年2月23日，竟有不明人
    士持系爭本票至上訴人住所叫囂討債，嗣被上訴人並持系爭
    本票聲請裁定准予強制執行。系爭本票雖為上訴人所簽發，
    但其上之發票日並非上訴人填寫，系爭本票未記載發票日，
    故上訴人未完成發票行為，系爭本票應屬無效之票據，被上
    訴人自不得對上訴人主張票據權利。再者，上訴人係因向被
    上訴人借款才簽發系爭本票，但被上訴人並未交付借款予上
    訴人，上訴人得對被上訴人主張原因關係抗辯，倘被上訴人
    無法舉證有交付借款100萬元給上訴人之事實，對上訴人即
    無系爭本票債權存在等語。並於原審聲明：確認被上訴人所
    持有之系爭本票對上訴人之本票債權不存在。
四、被上訴人於原審則以：兩造原為男女朋友，系爭本票係上訴
    人簽發予訴外人綽號阿龍之男子，因上訴人遲未給付票款，
    阿龍要求被上訴人代償票款後將系爭本票交付給被上訴人，
    被上訴人取得之系爭本票已填載發票日，倘上訴人主張未完
    成發票行為，應由上訴人舉證。另兩造並非直接前後手，上
    訴人不得對被上訴人主張原因關係抗辯等語置辯。並於原審
    聲明：上訴人之起訴駁回。
五、原審認上訴人之請求無理由，為上訴人全部敗訴之判決，上
    訴人不服提起上訴，並聲明：原判決廢棄；確認被上訴人所
    持有之系爭本票對上訴人之本票債權不存在。
六、上訴人之上訴理由除援引原審主張外，並補陳：
　㈠上訴人因工作認識楊姓友人(年籍不詳)，楊姓友人於108年8
    月17日偕上訴人至被上訴人處，上訴人至該處約10分鐘後，
    即開始產生幻覺而意識模糊，且於當下遭第三人強制力拉上
    訴人的手書寫系爭本票，故非自由意識下的發票行為。且上
    訴人簽發未書寫「簽發日期」之系爭本票交付被上訴人，事
    後因兩造並未再見面，故未再補簽系爭本票發票日期，即未
    完成系爭本票簽發行為，則系爭本票屬無效票據，未料被上
    訴人竟持系爭本票對上訴人聲請本票裁定。
　㈡被上訴人於原審訴訟過程中固提出其所稱自越南匯款之「匯
    款證明」，然金額與本件債權金額不相符，可見被上訴人除
    執有系爭本票外，並無任何證據足以證明對上訴人有債權存
    在。尤有甚者，兩造僅見過2次面，被上訴人竟自稱與上訴
    人為具有親密關係之男女朋友，更屬荒唐。倘依原審判決之
    立論，豈非路人於路上拾得本票，即得對發票人主張票據責
    任，既然被上訴人主張對上訴人有100萬元債權存在，自應
    就上開債權之發生負舉證責任。
　㈢另上訴人於108年8月19日(實際簽發本票之108年8月17日後2
    日)，曾至新竹縣政府新湖分局湖口派出所報案遭詐欺，經
    當日員警派巡邏車出外巡邏，但未巡獲被上訴人縱跡，此可
    印證被上訴人之抗辯不實。
七、被上訴人除援引原審答辯外，並補陳：兩造原係男女朋友，
    上訴人簽發系爭本票予他人後遲未給付票款，該他人知悉兩
    造係男女朋友，遂要求被上訴人代為給付票款，被上訴人擔
    心遭騷擾而籌錢代墊，因而受讓系爭本票，被上訴人基於票
    據文義性及無因性自得行使票據權利等語。並聲明：上訴駁
    回。
八、得心證之理由：
　㈠按票據法第11條第1項固規定，欠缺該法所規定票據上應記載
    事項之一者，其票據無效。但此項規定，並不否定空白票據
    補充權之存在。又空白票據仍為有價證券之一種，並不失其
    流通性，票據上應記載之事項，如未記載，其票據固屬無效
    ，但發票人得授權第三人補填，以完成票據行為，且授權執
    票人填載票據上應記載之事項，包括絕對應記載事項及相對
    應記載事項。足見票據上應記載之事項，除簽名外，其餘發
    票日期、金額，得由發票人囑託他人填載，以完成發票行為
    。再者，當事人主張有利於己之事實者，就其事實有舉證之
    責任，民事訴訟法第277條前段定有明文。所謂事實有常態
    與變態之分，其主張常態事實者無庸負舉證責任，反之，主
    張變態事實者，則須就其所主張之事實負舉證責任。衡諸本
    票係發票人簽發一定之金額，於指定之到期日，由自己無條
    件支付受款人或執票人之票據，將使發票人承擔給付義務而
    影響其財產權甚鉅，故而本票發票人確有在本票上簽名或蓋
    章並已交付他人，且執票人所執本票係應記載事項已填載完
    畢之情形，以發票時發票人已親自或授權他人填寫日期、金
    額等應記載事項為常態，而以發票時發票人未親自或授權他
    人填載日期、金額等應記載事項為非常態。查本件上訴人主
    張其簽發系爭本票時未填載發票日且未授權他人填寫乙節，
    顯屬非常態事實，應由上訴人負舉證責任，惟上訴人始終未
    能就此舉證以實其說，尚難憑採。
  ㈡又請求確認票據債權不存在之訴，由於票據具有無因性（抽
    象性或無色性）之特質，票據行為一經成立後，即與其基礎
    之原因關係各自獨立，而完全不沾染原因關係之色彩。票據
    權利之行使不以其原因關係存在為前提，原因關係不存在或
    無效，並不影響票據行為之效力，執票人仍得依票據文義行
    使權利。因此，於票據債務人請求確認票據債權不存在時，
    執票人僅須就該票據之真實，即票據是否為發票人作成之事
    實，負證明之責，至於執票人對於該票據作成之原因為何，
    則無庸證明，以貫徹票據無因性之本質，與維護票據之流通
    性。查本件上訴人主張其簽發系爭本票係爲向被上訴人借款
    ，兩造為直接前後手，惟被上訴人並未交付借款金額，上訴
    人係於非自由意識下簽發系爭本票等節，依前揭說明，自應
    由票據債務人即上訴人負舉證責任，然上訴人均未能提出證
    據，其抗辯無從採信，依首揭説明，上訴人應負票據發票人
    責任。
　㈢綜上，上訴人為系爭本票之發票人，應依票據文義負票據責
    任，上訴人請求確認系爭本票之票據債權不存在，為無理由
    。原審為上訴人敗訴之判決，核無違誤，上訴意旨指摘原判
    決不當，求予廢棄，為無理由，應駁回其上訴。
九、本件事證已臻明確，兩造其餘攻擊防禦方法及舉證，核與本
    判決之結果不生影響，爰不另為贅論，附此敘明。
十、據上論結，本件上訴為無理由，依民事訴訟法第436條之1第
    3項、第449條第1項、第78條，判決如主文。
中　　華　　民　　國　　110 　年　　11　　月　　2 　　日
        民事第三庭    審判長法　官　黃聖涵
                            法　官　羅郁棣
                            法　官　王淑惠
以上正本係照原本作成。
本判決不得上訴。
中　　華　　民　　國　　110 　年　　11　　月　　2 　　日
                            書記官  洪凌婷
　　　　　　　　　　　　　　　　　
附表：      編號 發票人    發票日 　（民國）  票載到期日   票面金額  （新臺幣） 本票號碼 1 甲○○ 109年8月17日 109年8月18日 　  1,000,000元 SR564371